臺灣臺南地方法院刑事判決             100年度訴字第1307號
公  訴  人  臺灣臺南地方法院檢察署檢察官
被      告  郭明惠
            陳春枝
選任辯護人  戴勝利律師
            林仲豪律師
            吳佳龍律師
上列被告因違反藥事法等案件，經檢察官提起公訴（100年度調
偵字第1074號），本院判決如下：
    主  文
郭明惠明知為偽藥而販賣，處有期徒刑拾月。
陳春枝明知為偽藥而販賣，處有期徒刑伍月。緩刑貳年。扣案偽
藥「威而鋼」空瓶貳只、記事簿壹本、偽藥「威而鋼」壹錠、大
隆藥局店章壹枚均沒收。
    事  實
一、郭明惠、陳春枝均明知VIAGRA膜衣錠（中文名稱：威而鋼）
    係美商輝瑞產品公司（下稱美商輝瑞公司）所生產之藥品，
    且美商輝瑞公司在國內之合法代理販售藥商為輝瑞大藥廠股
    份有限公司，亦明知如附件所示之「VIAGRA」、「Pfizer」
    、立體形狀商標係由係由美商輝瑞公司向經濟部中央標準局
    或改制後之經濟部智慧財產局申請註冊核准而取得商標權，
    在商標專用期間內指定使用於西藥、藥劑等商品，且均仍在
    專用期間內，未經商標權人之同意，即不得於同一商品使用
    相同之註冊商標。
二、詎郭明惠明知其所持有之威而鋼藥品係未經美商輝瑞公司核
    准、擅自製造之偽藥，且係未經上開商標權人同意，即於藥
    品之同一商品上，使用相同於前揭如附件所示之註冊商標，
    且威而鋼包裝盒上並有偽造之商品條碼，表示係上開公司所
    製造、取得藥品許可證之藥品（即藥品資訊），而屬偽造之
    準私文書，足以生損害於公眾及上開公司，又仿製之威而鋼
    盒內附有仿單，仿單上印有商標圖樣、並印有製藥廠商名稱
    、用藥說明，仿單上另有詳細說明藥品之主治效能、服用方
    法等內容等資料之偽造私文書，將仿單、外盒或連同偽製藥
    品因販賣而交付而行使之，足以生損害於上開藥廠，仍基於
    販賣偽藥、販賣冒用他人藥物之名稱、仿單、標籤之藥物、
    販賣仿冒商標商品及行使偽造準私文書、行使偽造私文書之
    犯意，先於民國96年底至97年間某日，向羅文鋒（未據起訴
    ）以每錠30餘元之價格，販入不詳數量之偽藥「威而鋼」，
    旋於97年間某日，在其位於臺南市東區○○○○街80號住處，
    以每瓶新臺幣(下同)1,200元之價格，販賣偽藥「威而鋼」
    20瓶(每瓶30顆，盒內有藥品說明書)予皇佳藥廠業務代表黃
    國全(另經檢察官作成緩起訴處分確定)，未經美商輝瑞公司
    之同意或授權，而擅自行使偽造之藥品包裝盒上商品條碼、
    藥品資訊之準私文書，影響藥政管理之正確性、用藥大眾之
    健康安全，及上開公司之商品品質管理與商業上信譽，足生
    損害於公眾及上開公司。
三、陳春枝具有藥劑生資格，與其夫郭德隆 (具備藥劑師資格，
    本件案發後死亡，另經檢察官作成不起訴處分 )共同經營址
    設臺南市○○區○○路77號之大隆藥局。98年3月間，因大
    隆藥局生意不佳，藥局顧客向郭德隆詢問是否有販售威而鋼
    ，郭德隆遂向黃國全訂購威而鋼1瓶，黃國全並依約將郭德
    隆所訂購之威而鋼藥品送至大隆藥局，詎陳春枝、郭德隆均
    明知黃國全所販售之威而鋼藥品每錠價格僅100元，遠低於
    數年前郭德隆向其他中盤商訂購威而鋼藥品每錠300至400元
    之價格，顯係未經美商輝瑞公司核准、擅自製造之偽藥，且
    係未經上開商標權人同意，即於藥品膜衣錠上，使用相同於
    前揭如附件所示之註冊商標，仍共同基於販賣偽藥、販賣冒
    用他人藥物名稱之藥物及販賣仿冒商標商品之犯意聯絡，由
    郭德隆向黃國全販入前開偽藥威而鋼藥品，藏置於大隆藥局
    中，嗣不特定客戶洽詢時，即取出販賣，嗣美商輝瑞公司派
    員於98年12月30日至大隆藥局向陳春枝洽購威而鋼，即由陳
    春枝即以2,000元之價格，販賣偽藥威而鋼6錠予美商輝瑞公
    司人員，美商輝瑞公司乃報警處理，法務部調查局臺南市調
    查站於99年6月15日，前往大隆藥局搜索，扣得威而鋼空瓶2
    只、記事簿1冊、仿冒威而鋼藥錠1粒、大隆藥局店章1枚；
    復於100年2月24日前往黃國全位於臺南市○區○○路63巷1
    號居所搜索，當場扣得威而鋼錠2錠(真品、排裝)、仿冒威
    而鋼藥品1錠又1瓶(30粒)、廠商資料、出貨明細及託運單等
    ，始悉上情。
四、案經輝瑞公司委由吳文淑及馮基源律師訴由法務部調查局台
    南市調查處移請臺灣臺南地方法院檢察署檢察官偵查起訴。
    理  由
一、本案被告郭明惠、陳春枝所犯係死刑、無期徒刑、最輕本刑
    為三年以上有期徒刑以外之罪，亦非高等法院管轄之第一審
    案件，而被告於本院行準備程序中，就被訴事實為有罪之陳
    述，經告知簡式審判程序之旨，並聽取公訴人及被告之意見
    後，本院合議庭依刑事訴訟法第273條之1第1項規定，裁定
    由受命法官獨任進行簡式審判程序，合先敘明。
二、認定事實所根據之事實及理由：
(一)上揭犯罪事實，業據被告郭明惠、陳春枝坦承不諱，核與證
    人黃國全、郭德隆於警詢及偵訊時之陳述內容相符（警卷第
    29至32、56至57頁、臺灣臺南地方法院檢察署99年度他字第
    3316號卷【下稱他3316卷】第13至16頁、臺灣臺南地方法院
    檢察署100年度偵字第6305 號卷【下稱偵6305卷】第31頁、
    警卷第33至35頁、偵6305卷第31頁），並有告訴人刑事告訴
    暨搜索、扣押聲請狀所附商標註冊資料影本、行政院衛生署
    「威而鋼/VIAGRA」藥品輸入許可證、「大隆藥局」營業登
    記資料、「大隆藥局」外觀照片、所購得散裝「威而鋼
    /VIAGRA」藥錠6錠照片2張、蓋有「大隆藥局」戳章之收據1
    紙、「大隆藥局」外觀照片、臺灣檢驗科技股份有限公司（
    SGS）99年3月12日出具之檢驗分析報告等件（警卷第1至4、
    6至10、11、13、14至16、26至28頁），及黃國全電話通聯
    調閱查詢單2紙、郭明惠通聯調閱查詢單1紙、戶籍資料1紙
    （警卷第58至59、83、84頁），另扣案威而鋼空瓶2只、記
    事簿1冊、仿冒威而鋼藥錠1粒、大隆藥局店章1枚、威而鋼
    錠2錠(真品、排裝)、仿冒威而鋼藥品1錠又1瓶(30粒)、廠
    商資料、出貨明細及託運單等件足資佐證，足認被告二人之
    自白與事實相符，堪予採信。本件事證明確，被告郭明惠、
    陳春枝明知為偽藥而販賣之犯行均堪認定，自應依法論科。
(二)檢察官起訴書證據欄另請求調查李昆洲供述內容、告訴人刑
    事告訴暨搜索、扣押聲請狀所附輝瑞大藥廠股份有限公司94
    年8月20日致藥局敬告啟事及包裝辨識影本、「威而鋼/VIAG
    RA」藥品辨識重點1份、96年2月12日出刊之「醫藥新聞」及
    「醫藥世界」之「威而鋼/VIAGRA」藥品新增防偽升  級包
    裝辨識比較圖廣告、97年4月7日出刊之「醫藥新聞」之「威
    而鋼/VIAGRA」辨識聲明啟事、中華電信股份有限公司臺南
    營業處服務中心90年10月20日服字第0990000841號函文影本
    、輝瑞大藥廠股份有限公司100年4月19日輝西藥【100】法
    字第L020-11號函文影本，經核與本案犯罪事實之確立，或
    關聯性薄弱、或無調查之必要性，均不列為本案證據。
三、論罪科刑：
(一)被告郭明惠部份：
 1、核被告郭明惠所為，係犯藥事法第83條第1項之販賣偽藥罪
    、第86條第2項之販賣冒用藥物名稱、仿單、標籤之藥物罪
    、商標法第82條之販賣仿冒商標商品罪、刑法第216條、第
    210條、第220條第1項之行使偽造私文書罪、行使偽造準私
    文書罪。
 2、按擅用或冒用他人藥物之仿單上偽造或仿造他人已註冊登記
    之商標，同時偽造私文書附於偽冒之藥品內行使之行為，如
    其所偽造之私文書附加有偽造或仿造商標圖樣者，關於附加
    偽造或仿造之商標圖樣部分，應適用藥事法第86條第2項處
    罰；關於文字部分仍屬偽造之私文書，為一行為觸犯二罪名
    ，再與偽造或仿造仿單行為從一重處斷（最高法院99年度台
    上字第5558號判決參照）。經查被告郭明惠所販賣之偽藥外
    包裝盒內附有仿單，且仿單內有關商標圖樣之標示及文字之
    述內容均為仿冒，是被告郭明惠就仿單部分所為，除應依藥
    事法第86條第2項之販賣冒用仿單之藥物罪論外，就仿單上
    文字記載部分，為偽造原製造廠所製作之私文書，以冒充為
    原廠製造，而行使偽造私文書，足以損害原製造廠商之行為
    ，犯刑法第216條、第210條之行使偽造私文書罪。
 3、次按在紙上或物品上之文字、符號、圖畫、照像，依習慣或
    特約，足以為表示其用意之證明者，依刑法第220條第1項規
    定，應以文書論。查威而鋼偽藥之包裝盒上有商品條碼，係
    販賣者為方便商品之管理，係以符號、文字，表示為上開公
    司所製造取得藥品許可證之藥品（即藥品資訊），而屬偽造
    之準私文書，此非商標法第81條侵害商標及藥事法第86條第
    1項冒用藥物名稱、仿單、標籤規範意旨所得涵攝（最高法
    院98年度臺上字第7970號刑事判決參照）。
 4、又按刑法上之行使偽造私文書罪，必須行為人提出偽造之私
    文書，而本於該文書之內容有所主張，方得成立（最高法院
    92年度臺上字第5654號刑事判決參照）。又刑法上之行使偽
    造私文書罪，固重在保護文書公共信用之法益，必須提出偽
    造之私文書，並對其內容有所主張，足以生損害於公眾或他
    人，方得成立。但所謂「對其內容有所主張」，並不以明示
    偽造之私文書內容為限，即將該文書置於可能發生文書功能
    之狀態下，亦即祇要行為人主觀上認識到在其法律交往關係
    中，提出該偽造私文書之行為，他方足以認為其係對該文書
    權利義務等內容有所主張，並有意使其發生，或其發生不違
    背其本意者，即難謂無侵害公共信用之危險，足以生損害於
    公眾或他人，仍無礙於本罪之成立（最高法院92年度臺上字
    第1594號刑事判決參照）。查被告郭明惠明知其所販賣之威
    而鋼偽藥包裝盒上標示有偽造之商品條碼及藥品資訊，足以
    對外表示該物為上開公司所製造取得藥品許可證之藥品，而
    使公眾誤認該等偽藥為上開公司所製造，並經上開公司取得
    藥品許可證，卻仍販賣予黃國全，乃本於該偽造之準私文書
    之內容有所主張而加以行使，影響藥政管理之正確性、用藥
    大眾之健康安全，及上開公司之商品品質管理與商業上信譽
    ，足生損害於公眾及上開公司，被告此部分所為，係犯刑法
    第216條、第220條第1項、第210條之行使偽造準私文書罪。
 5、被告郭明惠所犯上開各罪，係以一行為同時觸犯上開各罪名
    ，且侵害數商標權人之財產法益，為想像競合犯，應從一重
    之販賣偽藥罪論處。另按刑法學理上所謂法規競合或法條競
    合，係指一行為在外觀上雖觸犯數個罪名，然僅能適用其中
    一個犯罪構成要件之評價，而排除其他構成要件，祇成立單
    純一罪，此與刑法第55條前段規定之想像競合犯，係指一個
    行為同時觸犯數個罪名，侵害數個法益，應受數個犯罪構成
    要件之評價，屬犯罪之競合，僅裁判上得以從一重罪處斷者
    不同（最高法院99年度臺上字第175號刑事判決參照）。關
    於販賣偽藥與販賣冒用他人藥物之名稱、仿單、標籤之藥物
    之關係，因販賣偽藥之行為，未必均有販賣冒用他人藥物之
    名稱、仿單、標籤之藥物之犯行，是以犯販賣偽藥罪，不以
    販賣冒用他人藥物之名稱、仿單、標籤之藥物罪之要件為必
    要，二罪間之犯罪構成要件並非同一，自非法規競合。而販
    賣偽藥，及冒用他人藥物之名稱、仿單、標籤之藥物，屬一
    行為同時觸犯二罪名之想像競合犯（最高法院88年度第1次
    刑事庭會議決議參照）。
(二)被告陳春枝部分：
 1、核被告陳春枝所為，係犯藥事法第83條第1項之販賣偽藥罪
    、第86條第2項之販賣冒用藥物名稱之藥物罪、商標法第82
    條之販賣仿冒商標商品罪。
 2、被告陳春枝以一行為觸犯上開各罪名，為想像競合犯，應從
    一重之販賣偽藥罪論處。其與郭德隆就本件販賣偽藥犯行間
    ，有犯意聯絡及行為分擔，應論以共同正犯。
(三)檢察官雖未就上開藥事法第86條第2項、刑法第216條、第
    210條、第220條之罪部分起訴，惟該部分事實與已起訴部分
    ，有想像競合犯之裁判上一罪之關係，為起訴效力所及，且
    經本院審理時當庭諭知予以被告及其辯護人答辯之機會，基
    於審判不可分原則，本院自得併予審判。
(四)被告郭明惠雖辯稱，其前因同一罪名案件，經臺灣高等法院
    臺南分院以96年度上訴字第1290號判決判處有期徒刑1年6月
    ，減為有期徒刑9月，與本案屬同一案件云云（本院卷第28
    頁）。惟依本院所認定之前揭犯罪事實，被告郭明惠係於96
    年底至97年間向羅文鋒販入本案系爭偽藥威而鋼，於97年間
    販賣予黃國全，與前揭經臺灣高等法院臺南分院論罪科刑部
    分顯非同一事實，被告郭明惠前揭辯解即無理由。
(五)被告郭明惠雖請求依刑法第59條減輕其刑，惟其本件所犯藥
    事法第83條第1項之販賣偽藥罪，為法定本刑7年以下有期徒
    刑之罪，依刑法第11條前段、第33條第3款規定，最低可判
    處有期徒刑2月，與其本案所犯情節相比，並無科以最低度
    刑仍嫌過重情形，即與刑法第59條規定之要件不符，此部分
    請求亦無理由。
四、爰審酌被告郭明惠前於96年間即曾因同一罪名案件經臺灣嘉
    義地方法院檢察署檢察官偵查起訴（後經臺灣嘉義地方法院
    以96年度易字第413號判決無罪，經臺灣高等法院臺南分院
    於97年3月31日以96年度上訴字第1290號判決撤銷原判改判
    處有期徒刑1年6月，減為有期徒刑9月，並經最高法院以99
    年度台上字第2098號判決駁回上訴確定），有臺灣高等法院
    被告前案紀錄表1件在卷可稽（本院卷第4至5頁），仍不知
    警惕，與陳春枝均販賣偽藥，危害社會消費大眾之身體健康
    ，且商標具有辨識商品來源及品質之功能，被告郭明惠、陳
    春枝侵害他人商標，對商標專用權人潛在市場利益造成侵害
    ，且有礙公平交易秩序，又被告郭明惠雖自述其犯罪動機係
    因女兒罹患惡性腦瘤，需錢醫治，固有其情可憫之處，惟其
    販賣偽藥，對他人父母子女生命身體健康、家庭和樂造成潛
    在危害，仍應予非難，兼衡被告郭明惠自述其教育程度為大
    專畢業，已婚，三名小孩一名就讀高中、一名就讀國中、一
    名就讀國小，均有待養育，入監前從事化妝品銷售業務，每
    月收入約3萬餘元，其長女罹患惡性腦瘤，每月須支出二、
    三十萬元醫藥費，惟其妻在醫院工作，每月收入僅3萬餘元
    ；被告陳春枝自述教育程度為專科畢業，家中子女均已成年
    ，目前在診所工作，每月收入亦為3萬餘元等智識程度、生
    活狀況，及其二人犯後均坦承罪行，態度良好等一切情狀，
    各量處如主文所示之刑。
五、查被告陳春枝未曾因故意受有期徒刑以上刑之宣告，有臺灣
    高等法院被告前案紀錄表1件在卷可參。其始終坦承犯行，
    深表悔意，且犯後已向告訴人道歉並達成和解，告訴人並同
    意對被告陳春枝為緩刑之諭知，有告訴人陳報狀暨所附和解
    書、聲明書、道歉啟事附於本院卷第51至56頁可參，本院認
    被告陳春枝經此次偵審程序，應已知所警惕而無再犯之虞，
    況被告陳春枝已年屆60，應認所宣告之刑以暫不執行為適當
    ，爰併諭知緩刑2年，以啟自新。
六、扣案自大隆藥局搜索扣得之仿冒威而鋼空瓶2只、仿冒威而
    鋼藥錠1粒，均屬犯商標法第82條所販賣之仿冒商標商品而
    為法院應義務沒收之物，不問是否屬於被告所有，應依商標
    法第83條之規定，宣告沒收。另同樣自大隆藥局所查扣之大
    隆藥局店章1枚，依警卷第15頁告訴人所提出之收據，係被
    告陳春枝本件販賣偽藥犯行，供販售偽藥予消費者後，開立
    收據蓋用店章所使用；記事簿1冊，其內98年12月30日之欄
    位，記載有：「via2000」字樣，顯為被告陳春枝售出本件
    威而鋼偽藥後，記載其上用以管理藥局收支、銷售情形所用
    ，即均為被告所有供本件販賣偽藥犯行所用之物，均依刑法
    第38條第1項第2款沒收之。
七、至於扣案自黃國全居所搜索扣得之威而鋼錠2錠(真品、排裝
    )、仿冒威而鋼藥品1錠又1瓶(30粒)、廠商資料、出貨明細
    及託運單等，雖其中仿冒威而鋼藥品1錠又1瓶(30粒)為依法
    應義務沒收之物，惟該藥品業據被告郭明惠出售予黃國全，
    且其餘扣案威而鋼錠2錠(真品)、廠商資料、出貨明細及託
    運單等，如經認定為黃國全所有供其販賣偽藥犯行所用之物
    ，亦應另由檢察官聲請宣告沒收，則本院若於本案中就前開
    自黃國全居所扣得之仿冒威而鋼藥品1錠又1瓶(30粒)單獨沒
    收，非但無訴訟經濟之實益，亦將造成前開同在黃國全居所
    扣得之威而鋼錠2錠(真品)、廠商資料、出貨明細及託運單
    ，與上述仿冒威而鋼藥品1錠又1瓶(30粒)，在不同案件諭知
    沒收之情形，殊非妥當，是以就前揭在黃國全居所扣得物品
    ，均不在本案宣告沒收，黃國全既經檢察官作成緩起訴處分
    ，前揭扣案物自應由檢察官依法另為適當處置。
據上論斷，應依刑事訴訟法第273條之1第1項、第299條第1項前
段，藥事法第83條第1項、第86條第2項，商標法第82條，第83條
，刑法第11條前段、第216條、第210條、第220條第1項、第55條
前段、第74條第1項第1款、第38條第1項第2款、第3項，判決如
主文。
本案經檢察官郭書鳴到庭執行職務。
中    華    民    國   100    年    11    月    30    日
                  刑事第十一庭  法  官   許嘉容
以上正本證明與原本無異。
如不服本判決應於收受本判決後10日內向本院提出上訴書狀，並
應敘述具體理由。其未敘述上訴理由者，應於上訴期間屆滿後20
日內向本院補提理由書狀（均須按他造當事人之人數附繕本）「
切勿逕送上級法院」。
                                書記官   陳玉芬
中    華    民    國   100    年    11    月    30    日
附錄本案論罪科刑法條：
藥事法第83條
明知為偽藥或禁藥，而販賣、供應、調劑、運送、寄藏、牙保、
轉讓或意圖販賣而陳列者，處7年以下有期徒刑，得併科新臺幣5
百萬元以下罰金。
犯前項之罪，因而致人於死者，處7年以上有期徒刑，致重傷者
，處3年以上12年以下有期徒刑。
因過失犯第1項之罪者，處2年以下有期徒刑、拘役或科新臺幣30
萬元以下罰金。
第1項之未遂犯罰之。
藥事法第86條
擅用或冒用他人藥物之名稱、仿單或標籤者，處1年以下有期徒
刑、拘役或科或併科新台幣5萬元以下罰金。
明知為前項之藥物而輸入、販賣、供應、調劑、運送、寄藏、牙
保、轉讓或意圖販賣而陳列者，處6月以下有期徒刑、拘役或科
或併科新台幣3萬元以下罰金。
商標法第82條
明知為前條商品而販賣、意圖販賣而陳列、輸出或輸入者，處
1年以下有期徒刑、拘役或科或併科新臺幣5萬元以下罰金。
商標法第83條
犯前2條之罪所製造、販賣、陳列、輸出或輸入之商品，或所提
供於服務使用之物品或文書，不問屬於犯人與否，沒收之。
中華民國刑法第210條
（偽造變造私文書罪）
偽造、變造私文書，足以生損害於公眾或他人者，處5年以下有
期徒刑。
中華民國刑法第216條
（行使偽造變造或登載不實之文書罪）
行使第210條至第215條之文書者，依偽造、變造文書或登載不實
事項或使登載不實事項之規定處斷。
中華民國刑法第220條
（準文書）
在紙上或物品上之文字、符號、圖畫、照像，依習慣或特約，足
以為表示其用意之證明者，關於本章及本章以外各罪，以文書論
。
錄音、錄影或電磁紀錄，藉機器或電腦之處理所顯示之聲音、影
像或符號，足以為表示其用意之證明者，亦同。